【裁判字號】    95,台上,1797
【裁判日期】    950413
【裁判案由】    偽造文書
【裁判全文】
最高法院刑事判決            九十五年度台上字第一七九七號
    上  訴  人  台灣高等法院花蓮分院檢察署檢察官
    被      告  甲○○
                        巷96.
上列上訴人因被告偽造文書案件，不服台灣高等法院花蓮分院中
華民國九十四年十二月二十日第二審更審判決（九十四年度重上
更(八)字第八一號，起訴案號：台灣台東地方法院檢察署八十二年
度偵字第二四五七號），提起上訴，本院判決如下：
    主  文
上訴駁回。
    理  由
按刑事訴訟法第三百七十七條規定，上訴於第三審法院，非以判
決違背法令為理由，不得為之。是提起第三審上訴，應以原判決
違背法令為理由，係屬法定要件。如果上訴理由書狀並未依據卷
內訴訟資料，具體指摘原判決不適用何種法則或如何適用不當，
或所指摘原判決違法情事，顯與法律規定得為第三審上訴理由之
違法情形，不相適合時，均應認其上訴為違背法律上之程式，予
以駁回。本件原判決以公訴意旨略稱：被告甲○○於民國七十九
年四月間，利用保管兄嫂即告訴人乙○○所有台東縣台東市○○
段一五地號土地所有權狀之機會，意圖為自己不法之所有，趁隙
盜用乙○○之印鑑，向台東市戶政事務所申請印鑑證明，並偽造
乙○○贈與上述土地與己之贈與契約，向台東地政事務所辦理所
有權移轉登記，侵占上述土地，致該事務所公務人員陷於錯誤，
將上開土地不實登記為被告所有，足以生損害於乙○○及土地登
記之正確等情，認被告牽連犯刑法第二百十六條、第二百十條之
行使偽造私文書及第二百十四條之使公務員登載不實、第二百十
七條第二項之盜用印章、第三百三十五條第一項之侵占等罪嫌。
但經原審審理結果，認為不能證明被告犯罪，因而撤銷第一審依
牽連犯從一重論處被告意圖為自己不法之所有，而侵占自己持有
他人之物罪刑之判決，改判諭知被告無罪。檢察官上訴意旨略稱
：（一）坐落台東縣台東市○○段一五地號土地，原係乙○○之
父陳文三向國有財產局承租，嗣將承租權轉讓給乙○○，乙○○
於七十四年九月十日以優先承租人之資格按公告地價購買該地，
購地款新台幣（下同）七十五萬八千元係以被告之父即乙○○之
公公賴世城之公保死亡給付、喪葬補助費等費用支付；又該土地
係由被告於七十九年四月間，持土地所有權狀及乙○○之印鑑章
與國民身分證等證件資料，委託代書羅達京，以贈與為由而申辦
所有權移轉登記為被告所有等情，為被告於原審所供認不諱，並
有財政部國有財產局台灣北區辦事處花蓮分處八十三年四月二十
七日台財產北花東專字第八三九００六八二號函、土地登記簿謄
本影本、台東地政事務所於八十三年一月二十六日東地所一字第
四九七號函覆台灣台東地方法院檢察署所檢附土地登記申請書、
土地贈與所有權移轉契約書、印鑑證明、戶籍謄本、贈與稅免稅
證明書及台東市公所八十三年十一月十八日東市財字第二六八八
四號函覆台灣高等法院花蓮分院所檢附之申請書、贈與稅申報書
、贈與所有權移轉契約書等影本在卷可憑。茲有爭議者為被告究
竟有無獲得乙○○之授權或同意而委請代書羅達京辦理系爭土地
所有權移轉登記？經查，被告於檢察官偵查中先則供稱：「土地
本來就是我的」、「（檢察官問：土地來源？）我買的，向國有
財產局（買的）」、「是乙○○提出證件給我去辦的」、「（檢
察官問：印鑑證明如何申請？）是她申請好拿給我的。」等語。
旋於第一審所提答辯書載稱：「乙○○乃當其夫之面將印章、土
地所有權狀、身分證交與被告轉交羅達京，以贈與方式將土地移
轉為被告所有，其夫當場責罵乙○○……」等語。惟系爭土地乃
乙○○自其父陳文三讓得承租權，再以優先承租人之資格按公告
地價向國有財產局購買系爭土地，故被告於偵查中供稱系爭土地
本為其所有，是伊向國有財產局所購得，顯與事實不符。再者，
被告於第一審答辯狀載稱，乙○○是當其夫之面將印章、土地所
有權狀及身分證交予被告轉交羅達京乙情，亦與其在更(一)審所稱
：「當時只有我、乙○○及賴茂盛在場」及於更(三)審時所稱：「
當時賴嘉生已經離家很多年了。」等語相悖。又系爭土地移轉登
記之相關證件，均由被告提供交由代書羅達京辦理，印鑑證明為
羅達京申請，贈與契約為羅達京填寫，羅達京未曾與乙○○接洽
本件贈與移轉登記事宜，亦未曾受乙○○委任，無任何乙○○之
委託書等情，亦據證人羅達京在第一審結證甚詳。是被告於偵查
中供稱乙○○之印鑑證明乃乙○○自己申請後交予被告使用乙節
，亦與證人羅達京證述之內容有悖而不足採信。另衡諸經驗法則
，茍被告係經乙○○之同意而辦理系爭土地所有權移轉登記，何
以印鑑證明不是由乙○○自行請領交付，而須由案外人羅達京代
為請領而不知？又如乙○○真有同意，被告焉有不要求乙○○出
具委託書憑以辦理各項登記事宜之可能？參以本件原審法院之前
審經徵得被告及乙○○同意而送請法務部調查局測謊結果，乙○
○陳稱：「渠沒有同意將系爭土地贈與甲○○；系爭土地贈與契
約上渠的印文是甲○○在未獲得渠授權下自行蓋上去的；渠沒有
交印鑑證明給甲○○辦理土地過戶事宜」等事項，並無說謊反應
，有法務部調查局測謊報告書可憑，反觀被告則託詞而未按時前
往施測等情觀之，益證乙○○在偵、審中之指證，顯屬信而有徵
，足堪採信。綜觀上開各節，被告所辯顯與事實有諸多不符，乃
原審竟違背經驗法則及論理法則，遽認被告所辯應屬可採，而置
前揭不利於被告之明確事證於不論，且未見說明證據取捨之理由
，即為有利於被告之認定，自有採證不適用法則及判決理由欠備
之違誤。又原判決所認定之事實，既與前述卷附證據資料不相適
合，亦有證據上理由矛盾之違誤。（二）按公有土地之承租人對
其所承租之公有土地享有優先承買之權利，而公有土地承租人價
購公有土地時之價格又極為低廉，故在公地放領之前，公有土地
之承租人以高價將其承租權私下轉讓他人之情形，極為普遍；又
承租權利本身，即具有一定之財產價值，其價值甚至高於日後價
購土地之價金，此為曾向國有財產局承租公地之公眾所週知之事
項，且為原審法院職務上辦理承租權糾紛事件中所知悉之事實。
本件乙○○事親至孝，故乙○○雖已出嫁，乙○○之父陳文三乃
在乙○○其他兄弟姐妹（陳永春、陳素春、陳金茂、陳永蘭）之
同意下，將系爭土地承租權登記於乙○○名下等情，業經陳永春
、陳素春、陳金茂、陳永蘭於第一審時一致證述在卷。從而，乙
○○向國有財產局申購系爭土地，所有價金雖由被告之父賴世城
之公保死亡給付等款項支付，但系爭土地原既為乙○○之父陳文
三之承租權輾轉價購而來，且乙○○係以承租人之身分用低於市
價二分之一之價格向國有財產局申購，焉有將之視為「賴家產業
」而無條件將土地贈與被告之理？何況若非乙○○有優先承買權
，始得以低於市價二分之一之價格購買系爭土地，否則被告縱有
購地資金，亦無法購買系爭土地，故被告之兄弟姐妹賴茂盛、賴
癸美、賴淑英及乙○○之夫賴嘉生等人，縱有同意拋棄對賴世城
公保死亡給付等分取之權利，亦不影響乙○○對系爭土地之所有
權。再者，被告自承伊辦理前揭土地所有權移轉登記當時，乙○
○之夫賴嘉生已離家數年，不知去向，依一般經驗法則，乙○○
又焉有在其夫賴嘉生已經對家庭不負責任，自己獨力撫養年幼子
女（長女賴奕文係六十七年出生，長子賴奕臣係七十一年出生）
之艱困情形下，肯將其婚後始得自娘家父親之土地權利全部放棄
而贈與被告之可能？是原審未審酌上開事實，遽認被告於代繳土
地貸款時取得告訴人同意移轉系爭土地所有權「以保賴家產業」
，錯將系爭土地當作「賴家產業」，顯有採證不適用法則及證據
上理由矛盾之違誤。（三）原審採信證人賴茂盛、賴癸美、賴淑
英之證述，而認被告所辯「因乙○○繳不出貸款由我代繳……協
議要將土地登記給我……乙○○在客廳將其印章、身分證及土地
所有權狀交給我」等情為可信；然被告於偵查中先是辯稱土地移
轉登記所需之乙○○印鑑證明，乃乙○○申請好交給伊使用，嗣
其犯行經檢察官提起公訴後，復於八十三年四月十三日第一審初
次開庭所提出之答辯書載稱：「該筆土地……實際上為被告兄弟
及乙○○所共有」、「乙○○乃當其夫之面而將印章、土地所有
權狀、身分證交與被告轉交土地代書羅達京，以贈與方式將該土
地移轉為被告所有」，再於八十三年七月二十日，由被告胞兄賴
茂盛於第一審出庭證稱：「當初過戶給甲○○，我有參與過戶之
協議，因為原先是乙○○名義，因其繳不出貸款，大家協議才登
記給甲○○」，被告胞妹賴癸美、賴淑英出庭證稱：「當時乙○
○有告訴我，她繳不出貸款，當初過戶給乙○○，是大家口頭約
定共同信託，暫由乙○○保管而已」，繼而於原審找來業已離家
多年之賴嘉生（乙○○之夫）到庭證稱：「乙○○親手拿出身分
證、印章、所有權狀交給甲○○」、「乙○○拿給甲○○時，我
有在場」、「（檢察官問：你剛才說你們兄弟姐妹五人購地當初
協議五人共有，各五分之一，乙○○沒有共有權，協議當時有沒
有訂協議書？）有的，當時寫一寫，都有按指印」；而依被告在
原審所稱：「當時只有我、乙○○及賴茂盛在場」、「當時賴嘉
生已經離家很多年了」等情觀之，在辦理系爭土地所有權移轉登
記當時，乙○○之夫賴嘉生已離家多年，根本不知此事，且無被
告所稱之協議書可考；又稽之賴嘉生於原審所供之前揭證述內容
，幾與被告在第一審答辯書所載相同。足證賴嘉生在出庭供證前
已先和被告勾串供證之說詞，要甚明顯；據此以觀，證人賴茂盛
、賴癸美、賴淑英與被告亦為兄弟姐妹之至親關係，渠等顯與賴
嘉生相同，均是意在迴護被告，為附和被告說詞而出庭作證，洵
無庸疑。乃原審未予究明，遽採信證人賴茂盛、賴癸美、賴淑英
等人於第一審及上訴審所為證述，而為有利於被告之認定，顯有
採證不適用法則及未盡證據調查能事之違誤。（四）被告雖提出
繳款收據十四張，用以主張確有替告訴人乙○○代繳貸款本息十
四期約十五萬元等情。惟乙○○於七十五年五月二十八日，以上
開土地為抵押，由賴嘉生擔任連帶保證人，向彰化商業銀行貸款
四十萬元，約定自七十五年五月二十八日起至七十九年五月二十
八日止，分四十八期按月償還本息，所貸得之款項由乙○○之兄
嫂謝秀雲及賴嘉生各拿走二十五萬元及十五萬元使用等情，為乙
○○所陳明，並經證人乙○○之兄朱新男、嫂謝秀雲證述屬實；
又該筆貸款係由乙○○、謝秀雲分期付款還清等情，亦據證人朱
新男、謝秀雲證述綦詳，並有乙○○所提出之繳款收據二十四張
可佐；至被告所提出之繳款收據十四張，乃被告自乙○○居住之
房屋抽屜拿走等情，亦據乙○○所一再陳明；且該筆銀行貸款承
辦人莊錦祥亦於原審法院證稱：「七十五年五月至七十八年五月
擔任放款業務，負責收貸款的錢」、「（陳女貸款）大部分是謝
秀雲來繳納的」、「因為她每次都逾期繳款，所以我每次都打電
話催，剛開始打電話給乙○○，但都由謝秀雲來繳，謝女並告訴
我們以後通知她繳，而我們透過謝女轉達陳女，而由謝女來繳款
，錢是誰的不清楚」、「（法官問：你負責放款期間甲○○有無
來繳過錢？）不認識他（甲○○）」等語。是被告於七十八年五
月之前從未至銀行代繳前述貸款本息，至為灼然，被告依其提出
之繳款收據，辯稱自七十七年十月四日起，代乙○○繳納貸款本
息共十四期云云，顯與承辦該筆貸款業務之莊錦祥所證有悖而無
足採信。再者，就被告所提出之繳款收據十四張觀之，繳款日期
分別為七十七年十月四日、七十七年十二月十九日、七十八年二
月四日、七十八年六月二十六日、七十八年六月二十六日、七十
八年六月二十六日、七十八年七月二十二日、七十八年九月二日
、七十八年十一月三十日、七十八月十二月一日、七十九年一月
六日、七十九年四月七日、七十九年四月七日、七十九年五月十
四日，有各該收據可參，經與被告之存摺核對結果，並無在上開
各日提款以供繳納貸款之記錄，且其存款金額不多，郵局存款至
七十七年十二月二十二日餘額僅一百二十五元，是被告辯稱曾替
乙○○代繳貸款本息十四期，顯屬無稽。況依上開十四張收據所
繳金額合計為十三萬三千五百十九元，並非約「十五萬元」，且
被告茍真有代繳前揭款項，而該筆貸款乃謝秀雲、賴嘉生實際借
貸使用，被告焉有迄今未向賴嘉生、乙○○或謝秀雲求償之理？
是原審採信被告辯解，遽認被告確有替乙○○代繳貸款本息十四
期「約十五萬元」乙節，顯與前述卷附證據資料不相適合，而有
採證不當及證據上理由矛盾之違誤。（五）原判決認「被告將系
爭土地辦理移轉登記為自己所有，目的僅在於保存賴家產業，並
無獨占該土地之意圖」乙節。經查，縱依被告所辯，認系爭土地
為其五兄弟姐妹所共有，則乙○○與其夫既仍保有五分之一之產
權，若為「保存賴家產業」，被告為何不是協議辦理「共有」登
記？由兄弟姐妹及乙○○共管，豈非更易「保存賴家產業」？又
被告茍真僅為保存「賴家產業」，亦可以保管土地所有權狀或設
定抵押權登記等較為簡便之方式行之，焉有捨簡就繁，反而以贈
與方式花錢辦理移轉登記之理？是被告未經乙○○之同意或授權
，私自取用乙○○之相關證件，委請不知情之土地代書羅達京，
將系爭土地移轉登記為其個人所有，顯係基於意圖為自己不法所
有之侵占犯意為之，且有行使偽造私文書及使公務員登載不實等
犯行，要無疑義。乃原審未經究明前開事實，遽認被告所為是為
「保存賴家產業」，並無獨占該土地之意圖，亦有採證不適用法
則之違誤云云。惟查：(一)認定不利於被告之事實，須依積極證據
，不得以被告之辯解不成立，即為不利於被告事實之認定。本件
原審就卷內訴訟資料，逐一剖析，參互審酌，既無從獲得被告有
罪之心證，則被告之辯解，縱前後不一或與證人之陳述不符或與
事實不符，亦不能為不利於被告事實之認定，故原審未以被告辯
解前後不一，或在偵查中所辯前開土地原為其所有等情為不實或
所辯乙○○之印鑑證明為乙○○請領後交予伊使用等情與證人羅
達京之陳述內容不符，而為不利於被告事實之認定，於法並無違
誤。又刑事程序上之測謊，屬於心理檢查，具有直接對人之內心
實施測驗之本質，涉及人格之侵害問題，基於正當法律程序之要
求，實施測謊檢查應符合事先告知、說明程序、取得真摯之同意
等程序，未獲受測者真摯之同意下所實施之測謊檢查，屬侵害人
格權之違法處分，即便有檢察官或法院之許可，亦不得強制實施
；至於合法之測謊檢查結果，可信賴至何種程度，由法院以自由
心證判斷之，但因測謊係以人的內心作為檢查對象，其結果之正
確性擔保仍有困難，故不能使用檢查結果作為證明犯罪事實存在
之實質證據，而僅能作為彈劾或增強證據證明力之用，法院仍應
調查其他證據，以察受測謊人所述事實是否與事實相符。本件原
審函請法務部調查局對被告實施測謊，涉及侵害被告人格權，依
前開說明，既須取得被告真摯同意，被告自有拒絕之權利，是被
告未依原審之測謊處分，接受法務部調查局之測謊，乃屬其權利
之行使，原審未以被告未接受測謊而為不利於被告之認定，於法
亦無違誤；又乙○○所稱伊沒有同意將系爭土地贈與被告、系爭
土地贈與契約上伊之印文是被告在未獲得伊授權下自行蓋上去的
、伊沒有交印鑑證明給被告辦理土地過戶事宜等事項，經法務部
調查局實施測謊結果，雖研判未說謊，但此研判之結論，並不能
擔保其正確無訛，依前開說明，除該測謊結論外，仍應調查其他
必要之證據，以察前揭乙○○所述被告犯罪之事項是否與事實相
符，亦即仍須有補強證據以擔保前揭乙○○所述被告犯罪事實之
真實性，而原審就卷內全部證據逐一審酌，除前述測謊報告，既
查無補強及擔保前揭乙○○所述被告犯罪事實為真實之補強證據
，因而未採用該法務部調查局測謊報告作為認定不利於被告之證
據，於法同無違誤。另無罪判決書之理由欄，刑事訴訟法並未如
有罪判決書於第三百十條規定所應記載之事項，則判決書如已就
被告犯罪不能證明或行為不罰為必要之論斷及敘述，縱令就不利
於被告而於判決結果無影響之證據未說明不採納之理由，亦不能
指為違背法令。原判決業就不採納乙○○不利於被告之陳述，及
陳永春、陳素春、陳金茂、陳永蘭、羅達京、謝秀雲、朱新男等
人之陳述與檢察官所舉土地贈與契約登記申請書、乙○○印鑑證
明、土地所有權狀等，以及其他證據不能擔保乙○○之陳述為真
實之理由，於理由內詳加論述，從形式上觀察，其論斷尚與經驗
及論理法則無違，至於前述被告之辯解前後不一，或在偵查所辯
前開土地原為其所有等情為不實或所辯乙○○之印鑑證明為乙○
○請領後交予伊使用等情與證人羅達京之陳述內容不符，以及乙
○○之測謊報告、被告未接受測謊等情況，尚不足以擔保乙○○
之指述為真實，則原審對被告所為無罪之判決，縱未就此等情況
說明不予採納之理由，亦不能認有判決理由不備之違法。又此等
情況，原判決既捨棄不採，並為被告無罪之諭知，自亦無認定犯
罪事實與該等卷內證據資料不符之餘地。是上訴意旨（一）指摘
原判決採證不適用法則、判決理由欠備及證據上理由矛盾云云，
尚難認係適法之第三審上訴理由。(二)被告、告訴人、證人之陳述
暨其他證據，究竟何者可採，以及該等證據之證明力如何，乃屬
於事實審法院自由判斷之職權，茍無違經驗或論理法則，即不能
指為違法。上訴意旨（二）、（三）、（四）、（五），純係對
原審採證認事職權之合法行使及已經調查並於判決理由內指駁說
明之事項，重為事實上之爭辯，及任憑己意漫事指摘其採證不適
用法則、證據上理由矛盾、未盡調查證據能事，且所指未盡調查
證據能事部分，更未具體表明何時向何法院聲請調查何項證據，
以及證明何事，自均無從據以辨識原判決有該等違背法令之形式
，亦非適法之第三審上訴理由。從而，應認本件上訴關於行使偽
造私文書部分為違背法律上之程式，予以駁回。又檢察官依刑法
第二百十四條之使公務員登載不實、第二百十七條第二項之盜用
印章、第三百三十五條第一項之侵占等罪嫌起訴部分，均屬檢察
官於八十三年四月六日提起公訴當時刑事訴訟法第三百七十六條
（分屬現行刑事訴訟法第三百七十六條第一款、第三款）之案件
，既經第二審判決，原不得上訴於第三審，而與其等有裁判上一
罪關係部分之行使偽造私文書部分之上訴復不合法，即無從併為
實體上之審理，亦應從程序上予以駁回，附予敘明。
據上論結，應依刑事訴訟法第三百九十五條前段，判決如主文。
中    華    民    國  九十五  年    四    月   十三   日
                      最高法院刑事第十一庭
                          審判長法官  謝  俊  雄
                                法官  陳  世  雄
                                法官  魏  新  和
                                法官  吳  信  銘
                                法官  徐  文  亮
      本件正本證明與原本無異
                                      書  記  官
中    華    民    國  九十五  年    四    月   十九   日
                                                      Ｌ


司法院資訊處製作；財團法人民間司法改革基金會備份。
